【裁判字號】    87,上,379
【裁判日期】    890913
【裁判案由】    塗銷抵押權登記
【裁判全文】
臺灣高等法院臺中分院民事判決      八十七年度上字第三七九號
      上  訴  人  丙○○○
      訴訟代理人  乙○○
                  林政德律師
      被  上訴人  甲○○      住台北市○○○路○段十八號六樓
      訴訟代理人  柳正村律師
右當事人間請求塗銷抵押權登記事件，上訴人對於中華民國八十七年四月二十八日臺
灣臺中地方法院第一審判決（八十六年度訴字第一二八九號），提起上訴，本院判決
如左：
      主      文
上訴駁回。
第二審訴訟費用由上訴人負擔。
      事      實
甲、上訴人方面：
一、聲明：(一)原判決廢棄。(二)被上訴人應將上訴人所有坐落台中市○區○○○段二一
    之五地號地目建、面積○．○五七三公頃土地，於七十三年六月二十五日所設定
    新台幣（以下同）二百五十萬元抵押權登記予以塗銷。(三)第一、二審訴訟費用由
    被上訴人負擔。
二、陳述及所用証，除與第一審判決書所載相同者茲引用外，補稱：
  (一)最高法院四十八年度上字第廿九號判例意旨固揭第三人主張表意人與相對人通謀
    而為虛偽意思表示，第三人應負舉證責任，惟查本件上訴人雖是提起請求塗銷抵
    押權之訴訟，然上訴人主張之原因事實為被上訴人與黃木生通謀虛，製造假債權
    以設定抵押權，是本件訴訟含有確認被上訴人與黃木生間就系爭抵押權所擔保之
    債權存在或確認被上訴人與黃木生借貸關係不存在之訴，此亦係本件請求塗銷抵
    押權登記之重要爭點。而消極確認之訴依舉證責任分配法則，原告主張權利不發
    生時，應由主張權利發生之被告負舉證責任，司法院卅年院字第二二六九號解釋
    「－－－在消極確認之訴，應由被告就其存在負舉證責任－－－。」，最高法院
    十九年上字第三八五號判例「消極確認之訴，應由被告負立證責任－－－」，均
    揭斯旨，原審謂本件應由上訴人就被上訴人與黃木生間通謀虛偽製造假債權並藉
    以設定係爭抵押權應由上訴人負完全之舉證責任而非依舉證責任分配法則，實有
    待商確。
  (二)民事訴訟法第一百九十五條規定「當事人就其提出之事實，應為真實及完全之陳
    述。當事人對於他造提出之事實，應為陳述」，是當事人負有真實及完全陳述之
    義務，俾法院能依事實真象以適用法律，而事實之認定須依證據作額觀合理之判
    斷，惟真接證據往往因時間、空間及人為因素致難以取得，有時僅得依間接證據
    、輔助證據或推理方式藉以判斷事實之真偽，而在真象未明前，亦非僅要求原告
    盡完全之舉證責任，在原告所主張合理懷疑下亦須要求被告負「否認」之責任，
    此在確認債權不存在訴訟型或含有此意味之訴訟尤然，而否認之責任必促使被告
    之否認具體化到達「倘認為被告之陳述為真實，則無從導致如原告所主張之法律
    效果」，也因被告之陳述能到此一程度，法院方能把握待證事實何在，並決定是
    否兩造依舉證責任分配法則，以確定事實之真偽，賦予法律上之評價。今上訴人
    主張被上訴人與黃木生通謀虛偽製造假債權並設定系爭抵押權，被上訴人固列舉
    十次匯款單據做為其與黃木生間有借貸關係之依據，唯就消極事實之存在之舉證
    責任應由被上訴人負擔已如前述，而被上訴人聲稱之第一次匯款工十三年六月至
    第十次匯款七十四年八月廿四日均在系爭抵押權設定之後，其間逾一年以上，且
    該十次匯款數額從五萬元致四十五萬元不等總計有七種不同之數額，該十次匯款
    是否確為系爭抵押權所擔保之債權或是由被上訴人拼湊而得來並非無疑，況系爭
    抵押權係普通抵押權二百五十萬元，並非最高限額抵押權在一定心存續期間內所
    陸續發生之債權均屬最高限額抵押權之範圍，故自不能以該十次匯款總數合計金
    額二百五十萬元，即謂被上訴人已盡「否認」之責，故原審遽斷系爭抵押權所擔
    保之債權即係該十次匯款，應由上訴就被上訴人與黃木生之通謀虛，製造假債權
    設定抵押權負舉證之責，上訴人何能心服？
  (三)本件被上訴人聲稱其借款二百五十萬元予黃木生，惟其清償期七十五年六月廿日
    以來迄今十餘年均未償還本金或利息，而被上訴人經上訴人多次以存證信函詢問
    ，又未能具體說明違約金及利息之數額，而其於起訴後聲稱年利率9.5%，黃木生
    頭兩年每月有拿二萬元利息云云，更與其聲稱之十次匯款事實相左，因黃木生償
    真有向被上訴人借款二百五十萬元，則在未匯足款項之前，焉有可能每月年息9.
    5%計算二百五十萬元借款之利息，其中第十次匯款尚與第一次匯款間隔一年二個
    月？且被上訴人多次回函上訴人謂渠不知黃木生與上訴人之糾葛，然卻於原審中
    自承函覆上訴人台北郵局第卅九支局三三九號存證信函係與黃木生共商如何處理
    後求教於黃木生委任與上訴人訴訟之方智雄律師，彼時黃木生正與上訴人訴訟，
    被上訴人即與黃木生如此熟識力於此期間設定抵押權。依上開所述種種合理懷疑
    之事實情形下，如謂被上訴人與黃木生間無通謀虛偽意思表示，何人能信？詎原
    審未就前揭被上訴人與黃木生設定抵押權及擔保債權種種不合理處命其負否認責
    任，竟謂應由上訴人負完全之舉證責任，上訴人何能甘服？
  (四)被上訴人與黃木生於七十三年六月二十五日所為系爭抵押權設定登記，乃權利總
    價值之抵押權，而非一般於登記後始完成債權契約之最高限額抵押權。按權利總
    價值之抵押權登記，其主債權通常於抵押權登記同時或之前成立，始符合該擔保
    物權之本意。否則，抵押權登記完成時，根本無主債權存在，即無抵押權擔保之
    對象，其抵押權設定行為，應屬虛偽意思表示。茲查被上訴人於設定登記當時，
    並未約明欲擔保何種性質之債權，究竟係借款、票款、貨款或其他，無書面契約
    ，可資證明。被上訴人雖提出十張匯款單，由於共十次，分別於十個月間匯款，
    而非一筆貳佰伍拾萬匯款，匯款單上又不可能記載與系爭抵押權有關，因此不能
    僅憑十張匯款單，即推定係抵押權擔保之標的債權。次查被上訴人與黃木生於抵
    押權設定契約書其他約定事項第二點約明，擔保權利金額結算以債權憑據為準，
    有契約書影本在卷可證。證人簡松岳亦結證，不知有無交付借款，但有寫金額結
    算以債務憑證為準（二審卷八十六頁）。證人黃木生證稱，伊未書立票據或借據
    與被上訴人。按匯款單並非法律上所稱之債務憑據又被上訴人於八十九年一月十
    七日審理時稱，匯款中有其父親之款項，凡此均足以證明被上訴八十張匯款單未
    必與抵押權有關。再查被上訴人與黃木生設定抵押權登記十餘年，是否有向國稅
    局台北分局申報利息所得或陳報有無借款，攸關其債權是否真實或債權數額，可
    向該主管機關函查，即可明瞭。另依卷內被上訴人身份證影本記載，被上訴人係
    民國四十五年出生，則七十三年設定抵押權時，年僅二十八歲，身份登記無職業
    ，卷內又無被上訴人財產、存款簿記載或所得資料，以七十三年發生台北十信金
    融危機時之高幣值情況，實不足以相信被上訴人當時有能力借予黃木生貳佰伍拾
    萬元鉅額款項。又七十三年間正值房地性行情低迷，系爭土地公告現值不高，被
    上訴人欲設定抵押權，必有請領土地登記簿謄本及地價證明書，應知當時地價及
    黃木生何以自其妻移轉登記之疑點，可能耳聞黃木生有爭訟，實不可能甘冒借款
    不能獲全額清償之危險，而借與黃木生鉅款。黃木生與上訴人就系爭土地所有權
    訟爭而未移轉登記時，與被上訴人通謀虛偽設定抵押權，甚為明顯。
  (五)補提土地登記簿謄本為証，並聲請訊問証人吳陳嬋嬋，及鑑定電匯証明條、入戶
    電匯水單之筆跡。
乙、被上訴人方面：
一、聲明：如主文所示：
二、陳述及所用証據，除與第一審判決書所載相同者茲引用外，補稱：
  (一)被上訴人與訴外人黃木生共同前往簡松岳代書事務所辦理系爭抵押登記，雙方約
    定抵押借款金額，以債務憑証為準，業據代書簡松年於本院供証屬實，並有本院
    調取之抵押權設定契約書可稽。而被上訴人於抵押設定登記後，亦分十次電匯給
    訴外人黃木生，合計電匯二百五十萬元，有電匯單附於第一審卷足憑，被上訴人
    對於該設定抵押權登記及交付借款之事實已盡舉証責任。茲上訴人稱上開電匯款
    係假債權，虛偽設定抵押權登記云云，仍係上訴人片面之詞，復不能舉証以實其
    說。
  (二)上訴人以通謀虛偽押權登記及假債權提起本件訴訟，並非以系爭借款是否抵押權
    擔保範圍提起訴訟，故被上訴人僅就借款真假提出簽辯。
  (三)補提票匯証明條、入戶電匯水單、回條等原本為，並聲請訊問簡松年。
丙、本院依聲請及職權分別訊問問証人吳陳嬋嬋、簡松年、黃木生，並當庭諭令被上
    訴人書寫筆跡，及將票匯証明條、入戶電匯水單、回條等囑託法務部調查局鑑定
    筆跡。並調閱台灣台中地方法院檢察署八十五年度偵字第一六四一九號偵查卷，
    同法院七十一年度訴字第三七九二號所有權移轉登記事件民事卷，及向台中市中
    山地政事務所調閱系爭抵押權設定登記申請資料。
      理      由
一、上訴人主張：坐落台中市○○○段二一之五地號土地及其地上物係五十四年間，
    由伊出資三分之二與訴外人即伊之女黃陳娟娟合資購買，並信託登記於黃陳娟娟
    名下。嗣因黃陳娟娟拒絕將上開房地所有權應有部分三分之二移轉登記予伊，為
    此於七十一年間提起所有權移轉登記訴訟，並經最高法院於七十三年十月十二日
    以七十三年台上字第四一七七號判決伊勝訴確定在案。惟黃陳娟娟於上開民事訴
    訟事件確定前之七十三年八月三十一日竟將上開房地，以更名為原因，移轉登記
    為訴外人即黃陳娟娟之夫黃木生名義。而黃木生為阻擾伊所有權之行使，於七十
    三年六月二十一日與被上訴人通謀而為虛偽意思表示，以上開土地為擔保簽訂擔
    保權利總金額二百五十萬元之抵押權設定契約，並於七十三年六月二十五日登記
    完畢。雖上開黃陳娟娟與黃木生之更名登記，經伊提起訴訟而塗銷該移轉登記；
    惟上開二一之五地號土地於七十七年十二月十五日因和解分割為同段二一之五地
    號及二一之十地號兩筆土地，其中系爭二一之五地號面積○．○五七三公頃土地
    分歸伊取得，另筆二一之十地號土地分歸黃陳娟娟取得，而上開抵押權設定登記
    仍同時存在於上開兩筆土地。又該抵押權設定行為既屬通謀之虛偽意思表示，依
    法應屬無效，且侵害伊之系爭土地所有權之權利，為此依民法第一百八十四條、
    第二百四十二條、第一百十三條及第七百六十七條規定提起本件訴訟，求為命被
    上訴人應將上開土地所設定之系爭抵押權登記塗銷之判決。
二、被上訴人則以：系爭抵押權係伊與黃木生共同前往簡松岳代書事務所辦理設定登
    記，雙方約定抵押借款金額，以債務憑証為準。伊於系爭抵押權設定登記後，亦
    已依黃木生建屋速度需求，將二百五十萬元分十電匯至黃木生設於銀行之帳戶，
    並非通謀虛，意思表示所設定之抵押權登記。上訴入主張該匯款係假債權，仍屬
    上訴人片面之詞，並未舉証以實其說等語，資為抗辯。
三、查上訴人主張其於七十七年十二月十五日因和解分割取得系爭土地之所有權；而
    被上訴人與訴外人黃木生於七十三年六月二十一日簽訂抵押權設定契約書，以分
    割前之坐落台中市○區○○○段二一之五地號土地擔保，設定擔保權利總金額二
    百五十萬元，存續期限自七十三年六月二十一日至七十五年六月二十日止，債務
    清償日期為七十五年六月二十日之抵押權所提保之債權，被上訴人迄今未向債務
    人黃木生求償之事實，業據提出土地登記簿謄本附卷為憑，並有本院向台中市中
    山地政事務所函調之抵押權設定登記之申請資料影本在卷可稽，被上訴人亦不爭
    執，自堪信為真實。
四、據上論結，本件上訴為無理由，依民事訴訟法第四百四十九條第一項、第七十八
    條，判決如主文。
中      華      民      國    八十九    年      九      月     十三     日
~B1民事第五庭審判長法  官  陳滿賢
~B2                法  官  朱  樑
~B3                法  官  林松虎
右為正本係照原本作成。
如對本判決上訴，須於收受判決送達後二十日內向本院提出上訴書狀，其未表明上訴
理由者，應於提出上訴後二十日內向本院提出上訴理由書（須按他造人數附具繕本）
，並繳納送達用雙掛號郵票拾份（每份參拾肆元）。
上訴時應提出委任律師或具有律師資格之人之委任狀；委任有律師資格者，另應附具
律師及格證書及釋明委任人與受任人有民事訴訟法第四百六十六條之一第一項但書或
第二項（詳附註）所定關係之釋明文書影本。
~B                書記官  陳信和
中      華      民      國    八十九     年      九       月    十六    日
附註：
民事訴訟法第四百六十六條之一（第一項、第二項）
對於第二審判決上訴，上訴人應委任律師為訴訟代理人。但上訴人或其法定代理人具
有律師資格者，不在此限。
上訴人之配偶、三親等內之血親、二親等內之姻親，或上訴人為法人、中央或地方機
關時，其所屬專任人員具有律師資格並經法院認為適當者，亦得為第三審訴訟代理人
。
                                                                        Ｈ


司法院資訊處製作；財團法人民間司法改革基金會備份。
